【裁判字號】    95,訴,775
【裁判日期】    950929
【裁判案由】    遷讓房屋
【裁判全文】
臺灣士林地方法院民事判決               95年度訴字第775號
原      告  甲○○
訴訟代理人  王元勳律師
            李怡欣律師
被      告  乙○○
上列當事人間請求遷讓房屋等事件，本院於民國95年9 月13日言
詞辯論終結，判決如下：
    主      文
被告應將門牌號碼臺北市大同區○○○路169 巷14之3 號房屋及
5 樓增建面積為65平方公尺之建物遷讓返還原告，並自94年7 月
23日起至返還房屋之日止，按月給付原告新臺幣柒仟佰肆拾元
。
原告其餘之訴駁回。
訴訟費用由被告負擔。
本判決第一項於原告以新臺幣貳拾壹萬伍仟元為被告供擔保後，
得假執行。但被告如為原告供擔保金新臺幣陸拾肆萬元或將上開
金額提存後，得免為假執行。
原告其餘假執行之聲請駁回。
    事實及理由
一、原告起訴主張：
  (一)被告並無合法權源使用原告所有之門牌號碼臺北市大同區○
    ○○路169 巷14之3 號房屋及5 樓增建部分（以下稱系爭房
    屋、系爭增建建物），原告自得本於物上請求權之規定，對
    於無權占用之被告請求返還：
    系爭房屋係民國67年間經原告之父池家麟出資，由原告之祖
    父母池國屏、池黃瓊珠共同購買，並登記於池黃瓊珠名下，
    嗣池家麟於5 樓增建建物，系爭房屋及增建建物由池家麟夫
    婦、女兒及原告4 人同住，84年間因適用夫妻財產制之新規
    定，房屋更名為池國屏所有，同年池黃瓊珠去世後，池家麟
    等4 人始遷出，其後被告即占用系爭房屋及增建建物。近來
    因池國屏欲返回大陸老家定居，乃於94年3 月底將系爭房屋
    連同5 樓增建建物一併出賣予原告，由原告取得所有權。然
    因被告之無權占有使用，致原告無法搬入居住，屢次要求被
    告返還，被告均拒不搬遷，原告不得以提起本件訴訟。承上
    ，被告既非所有權人，兩造間復無租賃關係存在，足見被告
    根本無任何合法權源占有使用系爭房屋及增建建物，其乃無
    權占有至明，原告自得本於所有人之權能，要求其返還系爭
    房屋及增建建物。
  (二)被告應自本起訴狀繕本送達翌日起至返還房屋之日止，按月
    給付原告新臺幣（下同）2 萬元相當於租金之不當得利：
    (1)按「無法律上之原因而受利益，致他人受損害者，應返還
      其利益。雖有法律上之原因，而其後已不存在者，亦同。
      」，民法第179 條定有明文。又「依不當得利之法則請求
      返還不當得利，以無法律上之原因而受利益，致他人受有
      損害為其要件，故其得請求返還之範圍，應以對方所受之
      利益為度，非以請求人所受損害若干為準，無權占有他人
      土地，可能獲得相當於租金之利益為社會通常之觀念。」
      ，此亦有最高法院61年度臺上字第1695號民事判例可稽。
      揆諸前揭法條規定與實務見解，被告無權占用系爭房屋，
      可能獲得相當於租金之利益，且將致原告受有不能使用系
      爭房屋之損失，為社會之通常觀念，故原告自得請求被告
      給付無權占用期間，所受相當於租金之不當得利。依系爭
      房屋周邊房屋出租行情計算，每月租金利益為2 萬元。
    (2)次按「城市地方房屋之租金，以不超過土地及其建築物申
      報總價年息百分之十為限。」，土地法第97條第1 項定有
      明文。本件被告無權占用糸爭房屋，因此獲得相當於租金
      之不當得利，爰依土地法第97條第1 項規定計算，系爭房
      屋以稅捐稽徵機關估定之價額188,000 元為準，其土地於
      93年1 月之申報地價為每平方公尺77,700元，土地面積為
      118 平方公尺，以原告持分1/4 計算，土地總價為
      2,292,150 元（118 ×77700 ×1/4 ＝0000000） ，土地
      及房屋之總價為2,480,150 元（0000000 ＋188000＝
      0000000） ，據此計算，被告本應按月給付原告之不當得
      利金額為20,668元（0000000 ×10% ÷12＝20668） ，原
      告僅請求被告按月給付20,000元，應尚屬允當等語，並聲
      明被告應將門牌號碼臺北市大同區○○○路169 巷14之
      3 號房屋及增建之5 樓部分遷讓返還原告，並自起訴狀繕
      本送達翌日起至返還房屋之日止，按月給付原告2 萬元。
      前項請求，原告願供擔保，請准宣告假執行。訴訟費
        用由被告負擔。
二、被告則答辯略以：系爭房屋伊已居住30年，該房屋係伊以母
    親池黃瓊珠之名義購買，登記在池黃瓊珠名下，嗣伊因違反
    票據法服刑2 年，之後房屋不知為何移轉至伊父親池國屏名
    ，原告係非法取得房屋，伊母親過世前一週，曾將系爭房地
    所有權狀交予伊，池國屏於7 、8 年前取走所有權狀，5 樓
    增建部分係伊於68年間出資20萬元所興建，與池家麟無關，
    增建建物之鑰匙一直由伊保管，系爭房屋及增建部分目前仍
    由伊使用中等語，並聲明：原告之訴駁回。
三、按訴狀送達後，原告不得將原訴變更或追加他訴，但擴張應
    受判決事項之聲明者，不在此限，民事訴訟法第255 條第1
    項第3 款定有明文。本件原告起訴時訴之聲明第1 項原為：
    「被告應將門牌號碼臺北市大同區○○○路169 巷14之3號
    房屋遷讓返還原告，並自起訴狀繕本送達翌日起至返還房屋
    日止，按月給付原告2 萬元。」，本院於95年4 月18日履勘
    現場後，原告認同址5 樓增建部分亦遭被告無權占用，乃於
    同年4 月19日具狀變更第1 項聲明為：「被告應將門牌號碼
    臺北市大同區○○○路169 巷14之3 號房屋及增建之5 樓部
    分遷讓返還原告，並自起訴狀繕本送達翌日起至返還房屋日
    止，按月給付原告2 萬元。」，是原告前、後之聲明均係以
    民法第767 條、第962 條為請求權之基礎，訴訟標的並未變
    更，應認係擴張應受判決事項之聲明，揆諸前揭法文，原告
    變更訴之聲明，應予准許，合先敘明。
四、次按因訴之變更、追加或提起反訴，致其訴之全部或一部，
    不屬第427 條第1 項及第2 項之範圍者，除當事人合意繼續
    適用簡易程序外，法院應以裁定改用通常訴訟程序，並由原
    法官繼續審理，民事訴訟法第435 條第1 項定有明文。本件
    原告起訴原聲明為「被告應將臺北市大同區○○○路169 巷
    14之3 號房屋遷讓返還原告，並自起訴狀繕本送達翌日起至
    返還房屋日止，按月給付原告2 萬元」，其訴訟標的價額經
    核定為188,000 元，本院乃依民事訴訟法第427 條第1 項之
    規定，適用簡易訴訟程序，原告嗣於95年4 月19日變更聲明
    為：「被告應將門牌號碼臺北市大同區○○○路169 巷14之
    3 號房屋及增建之5 樓部分遷讓返還原告，並自起訴狀繕本
    送達翌日起至返還房屋日止，按月給付原告2 萬元」，其變
    更聲明後之訴訟標的價額經核定為644,563 元，已逾50萬元
    ，原告訴訟代理人於95年9 月13日當庭請求改用通常訴訟程
    序，被告表示無意見，依前揭法文規定，自應由本院裁定改
    用通常訴訟程序，並由原法官繼續審理，亦先予敘明。
五、原告主張系爭房屋係民國67年間經原告之父池家麟出資，由
    原告之祖父母池國屏、池黃瓊珠共同購買，並登記於池黃瓊
    珠名下，嗣池家麟於5 樓增建建物，84年間因適用夫妻財產
    制之新規定，房屋更名為池國屏所有，池國屏於94年3 月將
    系爭房屋連同5 樓增建建物一併出賣予原告，由原告取得所
    有權等情，業據原告提出土地買賣所有權移轉契約書、建築
    改良物買賣所有權移轉契約書、土地所有權狀、建物所有權
    狀、土地登記謄本、建物登記謄本等件為證。被告自承目前
    仍居住於系爭房屋，5 樓增建建物亦係其使用中等語在卷，
    雖以系爭房屋伊已居住30年，該房屋係伊以母親池黃瓊珠之
    名義購買，登記在池黃瓊珠名下，嗣伊因違反票據法服刑2
    年，之後房屋不知為何移轉至伊父親池國屏名，原告係非法
    取得房屋，伊母親過世前一週，曾將系爭房地所有權狀交予
    伊，池國屏於7 、8 年前取走所有權狀，5 樓增建部分係伊
    於68年間出資20萬元所興建，與池家麟無關，增建建物之鑰
    匙一直由伊保管等語置辯，惟其迄未就此舉證以實其說，亦
    未提出其有合法權源以使用系爭房屋及增建建物之證明，所
    辯尚難憑採，原告主張被告無權占有系爭房屋及增建建物，
    堪信為真實。
六、按所有人對於無權占有或侵奪其所有物者，得請求返還之；
    對於妨害其所有權者，得請求除去之，民法第767 條第1 項
    定有明文。被告無權占有原告所有之系爭房屋及增建建物，
    已如前述，揆諸前開規定，被告自應將系爭房屋及增建建物
    遷讓返還原告。次按無法律上之原因而受利益，致他人受損
    害者，應返還其利益，民法第179 條亦有明文。又無權占有
    他人房屋，可能獲得相當於租金之利益為社會通常之觀念（
    最高法院61年度臺上字第1695號判例意旨參照）。被告現仍
    繼續無權占有系爭房屋，自受有相當於租金之利益，並致原
    告受有相當租金之損害，原告自得請求被告返還其利益。次
    按城市地方房屋之租金，以不超過土地及其建築物申報總價
    年息百分之十為限，土地法第97條第1 項定有明文。所謂土
    地價額依法定地價，建築物價額依該管直轄市或縣（市）地
    政機關估定之價額，亦為土地法施行法第25條所明定。另土
    地所有權人依土地法所申報之地價為法定地價，土地法第
    148 條亦有明文。惟上述年息百分之十為限，乃指房屋租金
    之最高限額而言，非謂所有租賃房屋之租金必須照申報價額
    年息百分之十計算之，尚須斟酌基地之位置、工商繁榮程度
    、使用人利用基地之經濟價值、所受利益、彼此關係及社會
    感情等情事以為決定（最高法院46年臺上字第855 號、68年
    臺上字第3071號判例意旨參照）。經查：系爭房屋坐落於臺
    北市大同區，自屬城市地方之房屋；再系爭房屋坐落之土地
    為臺北市○○區○○段3 小段849 地號，該土地亦為原告所
    有，權利範圍4 分之1 ，該土地93年1 月之申報地價為每平
    方公尺26,800元（原告93年3 月3 日陳報狀誤載為77,000元
    ），土地申報總價為790,600 元（26800 ×118 ×1/4 ＝
    790600），系爭房屋94年度之課稅現值為188,000 元，有土
    地登記謄本、94年房屋稅繳款書在卷可佐，故土地及房屋申
    報總價額為978,600 元（790600＋18800+＝978600）。本院
    斟酌系爭房屋為鋼筋混凝土造，總面積86.11 平方公尺，於
    59年8 月21日建築完成（參見建物登記謄本），室內格局為
    餐廳、客廳、廚房、浴室各1 ，房間3 間，另有貯藏室1 間
    ，房間係以木板隔間，鄰近公園、蘭州國中、保安宮、孔廟
    、市場及公車招呼站，業經本院於95年4 月18日赴現場勘驗
    製有勘驗筆錄在卷可參；另斟酌附卷之柏登不動產估價師事
    務所出具之鑑定報告書記載略以：系爭房屋鄰近市場、蘭州
    國中等，另公共設施計有消防中隊、鄰里公園等，生活機能
    及居住品質尚佳，鄰近民族西路，有多線公車行經於此，可
    通往市區各地，交通十分便利等語，此外，5 樓增建部分現
    亦由被告使用中，因認被告使用系爭房屋之經濟價值及所受
    利益，每月以系爭房地申報總價額年息9%為適當。據此計算
    ，被告每月所受利益即相當於租金之利益為7340元（978600
    ×9%×1/12＝7340元，元以下四捨五入）。
七、從而，原告依民法第767 條、第179 條規定，請求被告將系
    爭房屋及5 樓增建建物（面積為65平方公尺，參見卷附之臺
    北市建成地政事務所土地複丈成果圖）遷讓返還原告，並自
    起訴狀繕本送達之翌日即94年7 月23日起至遷讓返還房屋之
    日止，按月給付原告7340元，為有理由，逾此範圍之請求，
    則屬無據，應予駁回。
八、原告陳明願供擔保，聲請宣告假執行，經核其勝訴部分，合
    於法律規定，爰酌定相當擔保金額宣告之；原告其餘假執行
    之聲請，因該部分訴之駁回而失所依據，應予駁回。至被告
    雖未聲請免為假執行，惟基於衡平原則，爰依職權酌定擔保
    金額，宣告被告供擔保後，得免為假執行。
九、本件判決基礎已臻明確，兩造其餘攻防方法及訴訟資料，經
    審酌後，核與判決不生影響，無逐一論駁之必要，併此敘明
    。
十、據上論結，原告之訴為一部有理由，一部無理由，依民事訴
    訟法第79條、第390 條第2 項、第392 條第2 項，判決如主
    文。
中    華    民    國    95    年    9     月    29    日
                  家事法庭  法  官  陳文通
以上正本證明與原本無異。
如對本判決上訴，應於判決送達後20日內向本院提出上訴狀。
中    華    民    國    95    年    9     月    29    日
                            書記官  劉奕湘


司法院資訊處製作；財團法人民間司法改革基金會備份。
